【裁判字號】    88,上,364
【裁判日期】    890516
【裁判案由】    拆屋還地
【裁判全文】
臺灣高等法院臺南分院民事判決  八十八年度上字第三六四號  Ｊ
      上  訴  人  癸  ○  ○
                  壬      ○
                  子  ○  ○
                  丑  ○  ○
      被  上訴人  戊  ○  ○
                  己  ○  ○
                  乙  ○  ○
                  甲  ○  ○
                  丁  ○  ○
                  辛  ○  ○
                  丙  ○  ○
                  庚  ○  ○
      右八人共同
      訴訟代理人  林  德  昇  律師
      右八人共同
      訴訟代理人  張  麗  雪  律師
右當事人間請求拆屋還地事件，上訴人對於中華民國八十八年七月十四日台灣雲林地
方法院（八十七年度訴字第四三一號）第一審判決提起上訴，本院判決如左：
      主      文
上訴駁回。
第二審訴訟費用由上訴人負擔。
      事      實
甲、上訴人方面：
    上訴人壬○、子○○未於最後言詞辯論期日到場，惟據其前言詞辯論期日，及準
    備期日並所提書狀，暨其他上訴人所為之聲明、陳述如左：
一、聲明：求為判決：
    （一）原判決不利於上訴人部分廢棄。
    （二）右開廢棄部分，駁回對造在第一審之訴及假執行之聲請。
二、陳述：除與原判決記載相同者，予以引用外，補稱：
（一）系爭土地數十年來，均係上訴人等通行至台十七線道路所必經，所搭建之圍牆
      地上物，亦僅為利於通行之必要設施，並無礙於被上訴人所有權之行使甚明。
      而上訴人除通行系爭土地外，並無其他適宜之通道，可資聯絡公路，被上訴人
      申請廢道之舉，即已表示渠等準備建築地上物，防堵上訴人之通行，其行為已
      非所有權之正當行使，而有違誠信原則。
（二）系爭土地既為一般既成道路，雖為被上訴人片面申請廢道而予公告確定，但無
      礙於通行已久之事實，上訴人雖有築建簡單之設施以利通行，如前所述，既無
      礙於道路通行所有權之圓滿行使，即不能以所有權排除侵害相繩，否則無異於
      所有權之擴張，未能適當受相鄰關係之拘束，有失立法美意，更違反通行權行
      使之誠信原則。
三、證據：援用第一審所提證據。
乙、被上訴人方面：
一、聲明：求為判決：駁回上訴。
二、陳述：除與原判決記載相同者，予以引用外，補稱：
（一）上訴人上訴理由主張其等欲行使通行權，通行被上訴人之土地，被上訴人之土
      地有全部供其通行之必要，故不可為本件之請求。
（二）惟按被上訴人提起本件之訴係基於民法第七百六十七條物上請求權為請求權依
      據，對於所有物行使權利，除非上訴人證明其另有占有使用之權限，以排除物
      請求權之行使，否則仍難謂非無權占有。雖上訴人抗辯稱其有通行權，然通行
      權之有無乃另一訴訟標的，上訴人已另案起訴。認其主張為真，通行權僅允
      許通行權人得通行土地，通行權人並非得據通行權而占地不還。
三、證據：援用第一審所提證據。
      理      由
一、本件上訴人壬○、子○○經合法通知無正當理由不到場，核無民事訴訟法第三百
    八十六條各款所列情形，准依被上訴人聲請，由其一造辯論而為判決。
二、本件被上訴人起訴主張：坐落雲林縣口湖鄉○○段三七八之一四地號、三七八之
    六０地號土地為被上訴人所共有，而上訴人無正當權源，在系爭土地搭建地上物
    使用，爰本於民法第七百六十七條所有物還返請求權之法律關係，求為命上訴人
    將占有系爭土地之地上物拆除並將土地交還被上訴人之判決。
三、上訴人則以：系爭土地係上訴人等通行至台十七線道路所必經，應有通行權，而
    渠所搭建之地上物，亦僅為利於通行之必要設施，並無礙於被上訴人所有權之行
    使，被上訴人申請廢道之舉，即已表示渠等準備建築地上物，防堵上訴人之通行
    ，其行為已非所有權之正當行使，而有違誠信原則等語，資為抗辯。
四、經查：坐落雲林縣口湖鄉○○段三七八之一四地號、三七八之六０地號土地為被
    上訴人所共有，有土地登記簿謄本在卷可資憑按，而上訴人丑○○所有之磚造一
    樓房屋、磚木造鐵皮屋頂房屋及水泥地占用系爭三七八之一四地號土地如本判決
    附圖所示編號Ｂ、Ｂ１、Ｂ２部分面積各為０．０００八公頃、０．００一八公
    頃、０．０００二公頃；上訴謝人水木所有磚造鐵皮屋占有系爭三七八之一四地
    號土地如本判決附圖所示編號Ｇ部分面積０．００二九公頃；上訴人癸○○所有
    之鐵皮涼棚占有系爭三七八之一四、三七八之六０地號土地如本判決附圖所示編
    號Ｏ面積０．００二六公頃、Ｏ１面積０．０００一公頃，並占用系爭三七八之
    六０地號土地如本判決附圖所示編號Ｏ２面積０．０００九公頃空地；上訴人壬
    ○則占用系爭三七八之一四地號土地如本判決附圖所示編號Ｊ、Ｋ部分面積各為
    ０．００二二公頃、０．００二０公頃之事實，業經原審勘驗現場並命管轄地政
    機關即雲林縣北港地政事務所鑑測屬實，亦有勘驗筆錄暨該地政機關函復之複丈
    成果圖（按即本判決附圖）可稽，並為兩造所不爭執，自堪信為真實。惟被上訴
    人主張上訴人占用系爭土地，並無任何合法權源，上訴人應將系爭地上物拆除，
    並將系爭土地交還被上訴人乙節，則為上訴人所否認，並以前開等語置辯。是本
    件所應審究者乃上訴人占用系爭土地有無正當權源？茲查：
（一）按土地與公路無適宜之聯絡，致不能為通常之使用者，土地所有人得通行周圍
      地以至公路，民法第七百八十七條第一項前段固定有明文。惟袋地通行權係為
      調和所有人間之利害關係，且充份發揮袋地之經濟效用，以促進物盡其用之社
      會整體利益，土地所有人方面，為其所有權之擴張，在鄰地方面，其所有權因
      而受限制，故主張有通行權人，應於通行必要之範圍內，擇其周圍地損害最少
      之處所及方法為之，且對通行之土地僅有通行之權利而已，並無占有之權利，
      此為當然之理。經查上訴人雖主張對系爭土地有通行權，並另於原法院提起確
      認通行權存在之訴，非無權占有等情。然查上訴人丑○○係所有之磚造一樓房
      屋、磚木造鐵皮屋頂房屋及水泥地占用系爭三七八之一四地號土地、上訴人子
      ○○所有磚造鐵皮屋占有系爭三七八之一四地號、上訴人癸○○所有之鐵皮涼
      棚及部分空地（舖設水泥）占有系爭三七八之一四、三七八之六０地號土地；
      上訴人壬○則占用系爭三七八之一四地號土地如本判決附圖所示編號Ｊ、Ｋ種
      植樹木、停放汽機車，有被上訴人提出之相片十張為證（見原審卷第七一－七
      三頁、第七十五頁、第七十七頁），並有土地複丈成果圖在卷可考，是則顯見
      上訴人或以一樓房屋、或以鐵皮屋、或以涼棚、或種樹木、或鋪設水泥停放汽
      機車均已超過通行權之範圍，縱其對系爭土地有袋地通行權，仍屬無權占有。
      是上訴人此部分之抗辯，殊非可採。
（二）次按私有土地供公眾通行已歷數十年，已成道路，在公法上雖應認有公用地役
      關係存在，其所有權之行使應受限制，惟該土地既未經徵收，仍為私人保留，
      則土地所有權人仍保有其所有權能，對於無權占有其土地者，仍得行使民法第
      七百六十七條之物上請求權，請求無權占有者返還土地，僅在公法上其所有權
      之行使應受不得違反供公眾通行之目的及不許擅自圍堵已成之道路或變更作建
      築基地之限制而已。查系爭三七八之一四號土地，業經雲林縣政府公告准序廢
      道在案，業據被上訴人提出雲林縣政府八十六年十二月十九日八六府建土字第
      八六０００七三七五三號函影本可按（見原審卷二三頁），並經原審法院向雲
      林縣政府查明屬實，有雲林縣政府八十七年十月十九日八七府建土字第八七０
      ０一０一八五一號函附卷可按（見原審卷六十三頁）。足見上訴人主張該土地
      為既成道路已不足採。另三七八之六０地號土地地目為道，且編定為一般農業
      區交通用地，此有被上訴人提出該土地之土地登記簿謄本可參。然該地目雖編
      定為道，然尚無法由此推認該土地即為既成道路，上訴人復未舉證該土地確係
      既成巷道，縱認該土地為既成巷道，則依上開說明，被上訴人仍得本於所有權
      之地位，請求無權占有系爭土地之上訴人拆除地上物交還土地，被上訴人既係
      本於所有權請求無權占有之上訴人拆屋交地，自難認其權利之行使有何違反誠
      信原則可言，是上訴人此部分之抗辯，亦無可取。
（三）是綜上所述，上訴人所辯均不足採，本件被上訴人主張上訴人占用伊所有之系
      爭土地，並無任何合法權源，上訴人應將系爭地上物拆除，並將土地交還予伊
      等語，應堪採信。
五、按所有人對於無權占有或侵奪其所有物者，得請求返還之，對於妨害其所有權者
    ，得請求除去之，有妨害其所有權之虞者，得請求防止之，民法第七百六十七條
    定有明文，本件依前所述，被上訴人既否認上訴人占用系爭土地有何合法權源，
    而上訴人復未就其占用系爭土地有何合法權源舉証以實其說，從而被上訴人主張
    伊得依上開規定，請求上訴人將系爭地上物拆除，並將土地交還被上訴人等語，
    自難謂無據。是被上訴人本於民法第七百六十七條物上請求權之法律關係，訴請
    上訴人丑○○應將坐落系爭三七八之一四地號上如本判決附圖所示編號Ｂ、Ｂ１
    、Ｂ２面積各為０．０００八公頃、０．００一八公頃、０．０００二公頃土地
    上之磚造一樓房屋、磚木造鐵皮頂房屋及水泥地拆除，將土地交還被上訴人；上
    訴人子○○應將坐落系爭三七八之一四地號上如本判決附圖所示編號Ｇ面積為０
    ．００二九公頃土地上之磚造鐵皮房屋拆除，將土地交還被上訴人；上訴人癸○
    ○應將坐落系爭三七八之一四地號上如本判決附圖所示編號Ｏ面積為０．００二
    六公頃土地上之鐵皮涼棚及同地段三七八之六０地號上如本判決附圖所示編號Ｏ
    １面積０．０００一公頃之鐵皮涼棚拆除，將土地交還被上訴人，並連同同地段
    三七八之六０地號上如本判決附圖所示編號Ｏ２面積０．０００九公頃空地交還
    被上訴人；上訴人壬○應將坐落系爭三七八之一四地號上如本判決附圖所示編號
    Ｊ、Ｋ面積各為０．００二二公頃、０．００二０公頃之空地交還被上訴人，為
    有理由，應予准許。原審據此而為上訴人敗訴之判決，並酌定相當之擔保金額准
    許兩造假執行及免為假執行之聲請，經核並無違誤，上訴意旨任意指摘原判決不
    當，並求為廢棄改判，非有理由，應予駁回。
六、本件事証已明確，兩造其餘攻擊、防禦方法及舉証，因與本判決判斷結果，不生
    影響，爰未逐一論述或傳訊，併此敘明。
七、據上論結，本件上訴為無理由，爰依民事訴訟法第四百四十九條第一項、第四百
    六十三條、第三百八十五條第一項前段、第八十五條第一項前段、第七十八條，
    判決如主文。
中      華      民      國    八十九    年      五      月      十六    日
                                    臺灣高等法院臺南分院民事第二庭
                                        審判長法官  吳    志    誠
                                        法      官  葉    居    正
                                        法      官  李    素    靖
右為正本係照原本作成。
不得上訴。
中      華      民      國    八十九    年      五      月    十八      日
                                        法院書記官  林    鈴    香


司法院資訊處製作；財團法人民間司法改革基金會備份。
